【裁判字號】    96,訴,3095
【裁判日期】    970528
【裁判案由】    教師升等
【裁判全文】
臺北高等行政法院判決
                                     96年度訴字第03095號
                              .
原      告  甲○○
被      告  教育部
代  表  人  乙○○（部長）
訴訟代理人  丙○○
上列當事人間因教師升等事件，原告不服行政院中華民國96年7
月2 日院臺訴字第0960085808號訴願決定，提起行政訴訟。本院
判決如下：
    主  文
原告之訴駁回。
訴訟費用由原告負擔。
    事  實
一、事實概要：原告係建國科技大學專任助理教授，以技術報告
    「關於動態不平衡的線上檢測與調校法的研究」，送審副教
    授資格，經該校教師評審委員會審查通過後，報請被告複審
    。案經被告送請學者、專家3 人評審後，分別評定為55分、
    82分、63分，審查結果2 位不予通過，乃於94年11月28日以
    台學審字第0940162181號函請建國科技大學轉知原告，未通
    過副教授資格。原告向教育部中央教師申訴評議委員會（下
    稱申評會）提出申訴。經申評會於95年4 月10日作成申訴決
    定，以原告送審之代表作係由3 件出版於中華民國專利公報
    之專利（發明第141503號、第192151號、第I227687 號）及
    1 件申請中專利（申請號碼第00000000號）所組成，審查委
    員之一誤認代表作為兩篇國內之專利及兩篇國內研討會論文
    ，顯然對於審查範圍之基礎事實認識錯誤；原告係以技術報
    告為其代表作送審，應依據技術報告之審查基準進行審查，
    該名審查委員卻以學術著作審查基準審查，該審查委員所作
    成之審查結果（成績評定為63分）不予維持，故被告所為原
    告不通過升等副教授之決定不予維持，命被告應另為適法之
    決定。嗣被告依申評會決定意旨，送請第4 人審查後，於95
    年10月4 日以台學審字第0950140871號函請建國科技大學轉
    知原告，仍未獲通過副教授資格。原告不服，提起訴願，經
    決定駁回後，遂提起本件行政訴訟。
二、兩造聲明：
    (一)原告聲明：訴願決定及原處分均撤銷。
    (二)被告聲明：原告之訴駁回。
三、兩造之爭點：被告審定不通過原告升等副教授資格，是否合
                 法？
    (一)原告主張之理由：
      1.原告於94年以38篇研討會論文、28件專利創作及12件產
        學合作績效申請技術創作升等副教授資格。教育部積極
        鼓勵技職院校教師技術創作與產學合作，並於93年頒布
        新的技術報告審查辦法。本人積極響應教育部政策，5
        年內的績效卓越且史無前例。但因學審委員之誤解而經
        申訴委員會評議為申訴有理，而另聘第4 位審查者。
      2.第4 位審查員誤認為送審之所有創作皆為「靜平衡」而
        評定為「學理認知不足」。惟查，原告之升等技術報告
        題目為「關於動態不平衡的線上檢測與調校法的研究」
        ，其中主題是「線上檢測與線上調校法」，其主要技術
        在於如何將配重質量，於旋轉中正確的加到轉動中的物
        體上，使震動減至最低。即，於轉動狀況下檢測其不平
        衡之處及量，又於轉動狀況下實施調校，這項技術目前
        為止都是新穎的，且需要高深技術才能達成。顯然第4
        位學審員的評定偏離重點，誤解為「靜平衡」而評定為
        「學理認知不足」；且其評語並未針對「線上平衡」提
        出見解，顯見評審不正確，原告實難甘服。
      3.原告之送審創作中所述的砂輪，都先經過「平衡台」，
        即所謂「靜平衡」校正後，再裝到砂輪機上，於轉動中
        進行感測與調校，這些動作的總合，已經超出「靜平衡
        」的範圍。又基於力學的解析法，靜態是動態的元素，
        動態的微分可以是靜態，數個靜態的累積可以視為動態
        。以電機為例：變頻器就是以直流電為基礎的交流電。
        這些都是眾所週知的常識。原告曾以技術報告之內容，
        徵詢了數位機械專長之學者，均認為已超出「靜平衡」
        之範圍且比較接近「動平衡」。顯然學審員誤解而評定
        為「學理認知不足」。此外，送審主創作中有2 個已經
        分別由2 位碩士生證實其可行性、有3 個已經分別於3
        年的發明展中經過公開的評估。學審會只以創作中具有
        仁智之見的名詞為由，況且這個理由並非本創作的主旨
        ，因此「學理認知不足」純屬誤判。
      4.訴願決定僅依大法官釋字第462 號解釋意旨「除能提出
        具有專業學術依據的具體理由，動搖該專業審查之可信
        度與正確性，否則即應尊重其判斷」而訴願駁回。但基
        於上述事實及理由，屬於一般常識，不必專業學術亦可
        瞭解，因此證明：純屬學審委員的誤解。且依上揭大法
        官釋字第462 號解釋意旨，應該是基於正確的審查評語
        。原告之送審的是「線上檢測與線上調校法」而評審確
        是「靜平衡與動平衡」爭議，顯然技術觀點有誤。又學
        審會在此次的審查中，參酌了另一位原審查人的意見，
        更讓人質疑這個審查結果，屬於黑箱作業。審查者為了
        維護自尊不願承認，只以大法官解釋搪塞，難以服人。
    (二)被告主張之理由：
      1.有關審查人之遴選，被告係請簽審顧問就送審人教師資
        格審查履歷表填載之所屬學術領域、送審人相關學經歷
        背景、任教科目、代表著作摘要及5 年內參考作品內容
        等，做一綜合性之評估。查原告之學歷為日本京都工藝
        纖維大學工程科學研究所博士，任教科目為自動化機構
        及機電整合，又其代表作為「關於動態不平衡的線上檢
        測與調校法的研究」，被告依據簽審顧問建議所送之第
        4 位審查人亦為機械工程領域之教授，於程序及專長上
        並無不當。又復查第1 位審查人亦認為被告之代表作「
        缺乏學理基礎」，且該項評分滿分為10分，亦僅予3 分
        ，爰其代表作是否具相當之「學理」依據，顯受質疑。
      2.依據大法官釋字第462 號解釋之意旨，對於各該領域學
        者專家之審查結果，除能提出具有專業學術依據之具體
        理由，動搖專業審查之可信度與正確性，否則即應尊重
        其判斷。爰依上開之意旨，有關專業學術審查，即為仁
        智之見者，第4 位審查人之意見，本應予以尊重，遑論
        原告所質疑者，經另一原審查人再確認，其意見為「非
        仁智之見，係詹君對第4 位審查人回應意見之誤解」。
        爰第4 位審查人之意見，自應予以維持。
    理  由
一、按教師法第10條規定：「專科以上學校教師資格審定辦法由
    教育部定之。」教育人員任用條例第14條第3 項、第4 項規
    定：「大學、獨立學院及專科學校體育、藝術、應用科技等
    以技能為主之教師聘任或升等，得以作品、成就證明或技術
    報告代替專門著作送審。大學、獨立學院及專科學校教師之
    聘任、升等均應辦理資格審查；其審查辦法由教育部定之。
    」及第17條規定：「副教授應具有左列資格之一：…二、曾
    任助理教授3 年以上，成績優良，並有專門著作者。」又教
    育部依揭法條授權訂定「專科以上學校教師資格審定辦法」
    （下稱教師資格審定辦法）第5 條規定：「依教育人員任用
    條例第14條第3 項規定以作品、成就證明或技術報告代替專
    門著作送審者，其審定範圍及方式，由教育部定之。」第7
    條規定：「（第1 項）教師資格之審定，依下列方式辦理：
    …二學校各級教師評審委員會應就申請者之教學、研究、推
    廣服務等成果辦理評審。其中專門著作（包含學位論文）應
    送請校（系）外學者、專家評審。三經各級教師評審委員會
    評審通過者，由學校將相關資料，報送教育部複審。四本部
    複審時，依下列程序辦理：(一)依教育人員任用條例第16條第
    2 款、第3 款、第16條之1 第2 款至第4 款、第17條各款及
    第18條各款送審者，應先將其專門著作送請學者、專家2 人
    至3 人評審後，由本部學術審議委員會（以下簡稱學審會）
    審定。（第3 項）第1 項第4 款教師資格複審程序及著作評
    審項目、標準，由教育部定之。」
二、次按，教育部依上揭教師資格審定辦法第5 條規定訂定「專
    科以上學校教師以技術報告送審教師資格作業要點」（下稱
    技術報告送審要點）第3 點規定：「本要點所稱技術報告，
    係指技術及實務研發成果（以下簡稱研發成果）。」第6 點
    規定：「送審之研發成果應附書面報告，其內容包括下列主
    要項目：(一)創作理念。(二)學理基礎。(三)主題內容。(四)方法技
    巧。(五)成果貢獻。…」及依同辦法第7 條第3 項訂定之複審
    作業程序要點第3 點亦規定：「教師資格複查程序如下：…
    (二)著作審查：1.著作審定判定標準：送審人任教之學校未採
    計教學服務成績者，以70分為及格標準，未達70分者不及格
    ；送審人任教之學校採計教學服務成績者，學校教學服務成
    績占總成績之比率為20% 至30% ，著作成績占總成績之比率
    為70% 至80% ，依據前述最低及格分數70分及學校所報教學
    服務成績及比例，分別換算送審人研究成績底線分數，但及
    格底線分數低於65分，則以65分做為及格之底線。2.著作依
    所屬學術領域歸類後，由本部聘請分科簽審顧問推薦審查人
    選後，依循行政程序簽請核定。3.教師以著作送審，1 次送
    3 位審查委員審查，審查結果2 人給予及格則為通過；2 人
    給予不及格則為不通過。」
三、經查，原告係建國科技大學專任助理教授，以其曾任助理教
    授3 年以上，檢具技術報告「關於動態不平衡的線上檢測與
    調校法的研究」等，送審副教授資格，經該校教師評審委員
    會審查通過後，於94年6 月20日以建人字0940002492號函檢
    陳相關資料，報請被告複審。經被告將其技術報告送請所屬
    學術領域學者、專家3 人審查結果，審查成績分別為55分、
    82分及63分，因原告任教之建國科技大學採計教學服務成績
    ，評定其教學服務成績為94.13 分，占總成績之比率為30%
    ，換算其研究成績及格標準應為65分，審查成績為1 位給予
    及格及2 位給予不及格，被告學審會審定不予通過，原告不
    服，提出申訴，經申評會申訴決定，以成績評定為63分之審
    查委員係以錯誤之基礎事實、審查基準作成審查結果，據以
    作成不通過原告升等副教授之決定不予維持，責由被告另為
    適法之決定。嗣被告依申訴決定意旨，再送請第4 位學者、
    專家審查結果，評定為58分，審查結果仍為2 位不予通過，
    並經被告學審會審定不予通過等情，有建國科技大學前開函
    、原告教師資格審查履歷表、審查意見表、申評會申訴評議
    決定、學審會第26屆常務委員會第5 次及第10次會議紀錄附
    原處分卷可稽，並為兩造所不爭，堪信為真實。故被告以原
    告送審技術報告申請升等副教授資格，依複審程序送請該領
    域之3 位學者專家評審結果，有2 位給予不及格，並經學審
    會審定不通過，乃以95年10月4 日台學審字第0950140871號
    函請建國科技大學轉知原告經審查未通過副教授資格，揆諸
    前揭規定，並無不合。
四、原告起訴雖主張：其送審技術報告之主題「線上檢測與線上
    調校法」，屬高科技創新發明，且所有發明皆針對轉動中物
    體進行檢測與調校，屬於動平衡，第4 位評審委員缺乏實質
    學理，偏離重點，誤解為「靜平衡」而評定為「學理認知不
    足」，且未針對「線上平衡」提出見解，顯見其評審不正確
    ，自應另請其他學者重新評審原告送審之技術資料云云。
五、惟查：
    (一)按專科以上學校教師升等資格之審查，攸關學校教師之素
      質及教學、研究水準，並涉及人民工作權及職業資格之取
      得，被告依前揭教師法第10條及教育人員任用條例第14條
      第4 項授權訂定教師資格審定辦法，及依前開審定辦法第
      5 條、第7 條第3 項授權訂定技術報告送審要點及複審作
      業程序要點，就專科以上學校教師資格之審定，所為有關
      教學、研究、推廣服務能力等任教能力之評審、執行複審
      程序及技術報告評審項目、標準等技術性、細節性規定，
      係為保障學生受教權及維持教師素質，並能對升等申請人
      專業學術能力及成就作成客觀可信、公平正確之評量，並
      未逾越上開法律授權目的及範圍，亦無違反大法官釋字第
      462 號解釋意旨。
    (二)查原告係以技術報告申請升等副教授資格，並於前開教師
      資格審查履歷表自行填載送審著作所屬領域為工科及審查
      類科為理工農醫，被告亦依前揭複審作業程序要點第3 點
      第2 款第2 目規定，送請該學術領域之簽審顧問就送審人
      填載之所屬學術領域、送審之相關學經歷背景、任教科目
      、代表著作摘要及5 年內參考作品內容等，做一綜合性之
      評估結果，以原告之學歷為日本京都工藝纖維大學工程科
      學研究所博士，任教科目為自動化機構及機電整合，且其
      代表作為「關於動態不平衡的線上檢測與調校法的研究」
      ，而依據簽審顧問建議所送之第4 位審查人亦為機械工程
      領域之教授，於程序及專長上並無不當；再由該審查人之
      審查意見內容觀之（見原處分卷第44頁），該審查委員係
      就原告所提技術研發代表成果之創作理念與學理基礎、主
      題內容與方法技巧、成果貢獻及其前一等級至本次申請等
      級間個人具體研發總成績，作全面性之綜合評斷，並未違
      反前開教師資格審定辦法、技術報告送審要點及複審作業
      程序要點之規定，其判斷、評量亦無違法之處。原告除能
      提出具有專業學術依據之具體理由，動搖該專業審查之可
      信度與正確性，否則即應尊重其判斷（大法官釋字第462
      號解釋意旨參照）。原告空言主張其創作經徵詢數位機械
      專長之學者，均認為已超出「靜平衡」之範圍且較接近動
      平衡，指摘第4 位審查委員缺乏實質學理，誤解其代表作
      皆為「靜平衡」而評定為「學理認知不足」，應另請其他
      學者重新評審云云，洵無足採。
六、綜上所述，原處分以原告經審查未通過升等副教授資格，揆
    諸前揭規定及說明，並無違誤，訴願決定予以維持，亦無不
    合。原告猶執前詞訴請撤銷，為無理由，應予駁回。
據上論結，本件原告之訴為無理由，爰依行政訴訟法第98條第1
項前段，判決如主文。
中    華    民    國    97    年     5    月   28     日
                    臺北高等行政法院第二庭
                              審判長法  官  徐瑞晃
                                    法  官  陳金圍
                                    法  官  蕭惠芳
上為正本係照原本作成。
如不服本判決，應於送達後20日內，向本院提出上訴狀並表明上
訴理由，如於本判決宣示後送達前提起上訴者，應於判決送達後
20日內補提上訴理由書（須按他造人數附繕本）。
中    華    民    國    97    年     5    月   28     日
                                    書記官  李淑貞


司法院資訊處製作；財團法人民間司法改革基金會備份。
